臺灣高等法院臺中分院刑事判決　　　　　　　　　　　九十年度上訴字第四三七號
　　上　訴　人　臺灣台中地方法院檢察署檢察官
　　被　　　告　甲○○
右上訴人因被告偽造文書等案件，不服臺灣台中地方法院八十八年度易字第二五三六
號中華民國八十九年十二月十二日第一審判決（起訴案號：臺灣台中地方法院檢察署
八十八年度偵字第五九○號），提起上訴，及台灣台中地方法院檢察署檢察官移送併
辦（九十年度偵字第一五五五號），本院判決如左：
    主      文
上訴駁回。
    理      由
一、公訴意旨略以：被告甲○○係川白建設開發股份有限公司（下稱川白公司）之負
    責人，係從事業務之人，於民國八十四年四月十日為擴張川白公司業務，乃邀告
    訴人戊○○（於原審審理時業已死亡）提供資金與川白公司合資經營生意，戊○○乃與案外人李營耀共同投資新台幣（下同）二千萬元。詎甲○○竟意圖為自己
    不法之所有，並基於概括之犯意，自八十三年七月間起及合夥經營逾一年之期間
    內，於其業務上所掌管之公司帳冊內登載不實之支出及收入，金額達一億九千一
    百六十九萬六千五百零五元，並將之侵占入己，足生損害於川白公司與戊○○、
    李榮耀，因認被告涉犯刑法第三百三十六條第二項及同法第二百十五條之罪嫌云
    云。
二、按犯罪事實，應依證據認定之，無證據不得推定其犯罪事實，又不能證明被告犯
    罪者，應為無罪之諭知，刑事訴訟法第一百五十四條、第三百零一條第一項定有
    明文。再認定不利於被告之事實，須依積極證據，苟積極證據不足為不利於被告
    事實之認定時，即應為有利於被告之認定，更不必有何有利之證據。另刑事訴訟
    法上所謂認定犯罪事實之證據，係指足以認定被告確有犯罪行為之積極證據而言
    ，該項證據自須適合於被告犯罪事實之認定，始得採為斷罪資料，最高法院三十
    年上字第八一六號判例、最高法院二十九年上字第三一０五號著有判例可資參照
    。本件公訴人認被告犯有上開罪嫌無非係以：(1)告訴人戊○○之指訴；(2)被告銀
    行存款帳冊摘要欄內均以空白或記載「沖入」、「調整」兌現「轉出」等內容，
    惟並無相關帳目之流向紀錄，金額達一億九千一百六十九萬六千五百零五元，業
    據證人建智會計師事務所審計部經理乙○○證述明確及川白公司銀行存款帳冊為
    其論據。訊據被告雖坦承邀告訴人戊○○投資川白公司，戊○○及李營耀二人計
    投資約二千萬元之事實，惟堅決否認有右開犯行，並辯稱：川白公司帳冊均係由
    該公司會計丁○○所製作，且當初伊與告訴人於八十四年底拆夥時，雙方協議，
    由告訴人承受橡膠部門之資產及負債，機車部門及建設部門則由伊承受，告訴人
    並曾請建智會計師事務就機車部門及橡膠部門查帳，因建設部門係由被告承受，
    故並未查帳，雙方就查帳結果會算，由被告簽發本票共計二千零五十一萬三千三
    百五十八元之本票交予告訴人，嗣因被告財務困難而無法給付上開款項，然而建
    設部門之帳冊均係由會計丁○○據實記帳，並無虛偽等語。經查：
  (一)被告為川白公司負責人，告訴人於八十三年九月間曾共同合資向地主楊振暘購買
    坐落彰化市南郭坑子內小段三三、三三之一、三三之二、三五、三五之一、三五
    之二地號六筆土地，告訴人投資一千萬元，於八十四年一月份，告訴人與被告共
    同商議擴大川白公司經營方向與規模，同意將上開一千萬元資金轉為川白公司之
    入股金，即視為告訴人與案外人李榮耀各出資五百萬元，當時川白公司僅有建設
    事業及仲介事業處二大部門，至八十四年三月份，依告訴人之主張，公司另成立
    橡膠部門，八十四年五月份公司需要週轉金而增資，同年六月另成立機車引擎買
    賣部門，嗣因公司營運發生問題，於八十四年十二月間決定結束合夥，並協議建
    設事業；仲介部門及機車部門之盈虧告訴人均不願負擔，而被告承受，告訴人僅
    承受橡膠部門，並由告訴人委請建智會計師事務所就橡膠部門、機車部門查帳，
    以橡膠部門查帳結果，清算合夥，扣除告訴人所承受之橡膠部門之財產估值，被
    告另簽發八張本票金額共計二千零五十一萬三千三百五十八元予告訴人，另簽發
    支票共計八百三十三萬一千二百五十元之支票予告訴人，嗣因被告財務困難，未
    能如期清償上開本票、支票票款等情，業經被告於偵查、原審及本院供述甚詳，
    並有被告簽發之本票影本八紙及保管條影本一紙在卷足稽（見偵查卷第五至九頁
    ），並經證人即建智會計師事務所會計師乙○○到庭證稱：告訴人僅委託該所查
    核橡膠及機車部門之帳冊，並未查核建設部門帳冊等語（見本院卷(三)第一二六頁
    ），且告訴人亦不否認上開合夥及清算合夥之經過，故被告供述之上開合夥及清
    算合夥情形，應堪採信。從而告訴人因表明不願負擔建設部門盈虧，故被告與告
    訴人從未對建設部門之帳目查核會算亦堪認定。
  (二)告訴人於合夥清算完結後，另行對建設部門帳目提出質疑，經被告於原審提供川
    白公司「內帳」即「流水帳」供證人乙○○查核，認共有如附表所示之九筆帳目
    其內容不明，此有建智會計師事務所八十九年二月二十三日建字第○一一耗函
    附於原審卷內可稽（見原審卷第一二○頁、本院卷(二)第二一七頁），經本院請被
    告就各筆帳目提出說明，並由證人即川白公司會計丁○○、證人乙○○及告訴代
    理人當庭核對帳目結果，茲分別逐筆說明如下：
  (1)附表編號(一)所示二百九十八萬九千零一元，係因告訴人欲與被告合夥，川白公司
    建設部門與仲介部門於八十四年一月份合併後，將原仲介部門之帳務沖入建設部
    門之帳務等情，業經被告供述及證人丁○○證述明確（見本院卷(二)第第一八五頁
    、二一四頁），並經證人乙○○證稱此係將公司不同部門的帳目合併，係合法也
    是正確之列帳方式等情（見本院卷(三)第四頁），故本筆帳目並無虛列之情事。
  (2)附表編號(二)所示一百萬元，係因川白公司建設部門於告訴人入股前，均曾分別與
    其他人就個別建案成立合夥，其中彰化市○○段土地並非在被告與告訴人合夥範
    圍內，當時曾由川白公司支出一百萬元給付購地款，嗣因上開土地登記為川白公
    司所有並非登記為合夥人所有，在土地尚未移轉登記完成前，於列帳時，暫時將
    一百萬元列在「借方資本主往來」科目，此乃會計上之過渡科目，如土地移轉登
    記完成後，就會以「借方土地款」、「貸方資本主往來」來沖帳，本筆係因公司
    後來未做沖轉動作，所以才會列在「借方資本主往來」科目中等情，業經證人丁○○證述明確（見本院卷(三)第七頁），並經證人乙○○證稱：此種列帳方式並無
    誤等語（見本院卷(三)第八頁），又本院審酌上開建設部門帳冊係屬內部流水帳，
    此筆款項雖非告訴人與被告之合夥範圍帳目，然被告從未以此筆帳目列入與告訴
    人清算合夥，亦無所謂虛列帳目，或侵占公司款項之行為。
  (3)附表編號(三)、(四)、(七)所示款項，係因川白公司資金不足，經由被告向他人借款後
    ，供予公司使用，然因證人丁○○並不知上開資金來源，故未記載資金來源，且
    上開帳目係內帳，證人丁○○僅係依據公司曾有此借款入帳，將此三筆款項列帳
    等情，業經被告供述甚明（本院卷(三)第九頁），並經證人丁○○於本院以書狀陳
    明（見本院卷第二一四、二一五頁）。且被告確自八十三年十二月二十七日起至
    八十四年四月二十五日止，以個人名義，先後透過白玉慈向陳建安、馮依文、鄭
    陳清華及陳源榮借款計約二千萬元，所借款項均匯入川白公司帳戶，供川白公司
    應用，亦經白玉慈、陳建安於原審證述屬實（見原審卷第一九○、一九一頁），
    並有彰化市第一信用合作社、彰化商業銀行匯款回條計六紙及存摺影本計七紙在
    卷可憑（見原審卷第二三○至二三五頁），且被告並於八十三年十二月間即提供
    坐落彰化縣和美鎮○○段嘉梨小段一一五二號及同小段一一五三號二筆土地，設
    定抵押權予陳建安、馮依文、鄭陳清華及陳源榮四人；及其確曾於八十四年間先
    後清償部分本金及利息乙節，亦經白玉慈、陳建安證述甚明，故尚難認上開款項
    有何虛偽列帳之情事，或被告有何侵占款項之行為。
  (4)另附表編號(五)、(六)、(九)由被告提供之公司傳票憑證及帳冊，均能證明上開列帳無
    誤，業經證人乙○○證述明確（見本院卷(二)第二一七、二一八頁、本院卷(三)第十
    至十四頁），並有八十四年十月三十日世華商業銀行，被告匯款二百四十萬九千
    二百元予白玉慈之匯出匯款回條影本一紙（見原審卷第二三五頁），故上開帳目
    亦屬無誤。
  (5)附表編號(八)所示款項係屬退股款，被告雖僅提出黃文杰、吳昭成、蘇家珍三人之
    收款證明，然經本院向台新銀行台中分行函查結果，上開退股款支票卻係由合夥
    人林瑞良、張勝敦、蘇家珍、吳昭成、黃文杰、陳春發等人所提示兌現等情，此
    有該銀行函覆之支票正反面影本在卷可證（見本院卷(三)第六五至八○頁），故上
    開退股款支票確係用以支付林瑞良等人之退股款無訛。又林瑞良等人與被告之合
    夥雖非在告訴人與被告之合夥範圍內，然本案查核之帳冊屬川白公司之流水內帳
    ，上開退股款既屬真實，被告於內帳中如實記載並無不合，況林瑞良等人之入股
    金，亦已列入川白公司資產，並作為被告與告訴人合夥之內容等情，亦經證人乙○○到院證述甚明（見本院卷(三)第一二六頁），故亦足認將上開退股金列帳亦無
    不法。
  (6)綜上所述，川白公司關於建設部門之內帳，於原審經證人乙○○查核認有疑問之
    上開九筆帳目，經本院查明已屬無誤甚明。
  (三)告訴代理人另指稱告訴人之三百萬元入股金，被告竟以預收房屋款列帳，顯有違
    商業會計法云云，惟告訴人上開三百萬元入股金，於帳務上配合資金流程多次沖
    轉，證人丁○○省略沖轉過程之過渡科目，直接以預收房屋款列帳等情，業經證
    人丁○○以書狀說明沖轉流程甚詳（見本院卷(二)第二一五頁），且此種沖轉、列
    帳方式，最終已將三百萬元列入股本帳，確係合法，亦經證人乙○○證述在卷（
    見本院卷(三)第十五頁），故告訴代理人上開指訴亦顯有誤會。
  (四)另告訴人與被告合資向地主丙○○購買坐落彰化市南郭坑子內小段三三、三三之
    一、三三之二、三五、三五之一、三五之二地號六筆土地，並給付訂金二千萬元
    ，然因購地前彰化縣政府出具之使用分區證明記載「高速公路彰化交流道附近特
    定區計劃範圍」，使用分區為「住宅區」，嗣發現核發錯誤，應係「八卦山脈風
    景特定區計劃」，使用分區「住宅區」，因容積率管制有重大差異，川白公司評
    估後認繼續支付土地價金不划算，故與地主解約並同意讓地主丙○○沒收二千萬
    元訂金等情，業經被告供述甚明，並有彰化縣政府工務局簡便行文表影本三紙、
    不動產土地預約買賣契約書影本一份、同意書影本一份在卷足稽（見本院卷(二)第
    二四至三一頁），且上開二千萬元訂金確實已交予地主丙○○收受嗣經沒收等情
    ，亦經證人丙○○證述明確（見本院卷(二)第一○三至一○五頁），並有證人丙○○提出之價金支票之存入其帳戶內之證明（見本院卷(二)第一六一至一六二頁），
    故被告上開列帳亦無虛偽。告訴代理人雖聲請本院調閱證人丙○○資金往來資料
    ，本院認上開訂金確實已交付證人丙○○收受無訛，告訴代理人上開證據調查之
    聲請，已無必要，附此敘明。
  (五)綜上所述，本件被告所列上開帳目已無疑問，此外復查無其他積極證據，足認被
    告確有偽造文書或將川白公司之公款，侵占入己之犯行，原審據此認定被告犯罪
    不能證明，而諭知無罪之判決，核無不當，檢察官上訴仍以證人乙○○初次查帳
    之證詞指稱被告有偽造文書及侵占之犯行，為無理由，應予駁回。
三、被告本案犯嫌，既經本院判決無罪，檢察官移送併辦部分（九十年度偵字第一五
    五五號，含八十八年度偵續字第一八○號），即難認與本案有何裁判上一罪關係
    ，既非起訴效力所及，本院自無由審理，應退回檢察官另行處理，附此敘明。
四、據上論斷，應依刑事訴訟法第三百六十八條，判決如主文。
本案經檢察官己○○到庭執行職務。
中      華      民      國　    九十一     年    十一     月    二十　　日
                                臺灣高等法院臺中分院刑事第八庭
                                      審判長法  官  羅　得　村
                                            法　官  黃  文  進
                                            法　官  陳  毓  秀
右正本證明與原本無異。
如不服本判決應於收受送達後十日內向本院提出上訴書狀，其未敘述上訴之理由者並
得於提起上訴後十日內向本院補提理由書（均須按他造當事人之人數附繕本）。
                                            書記官  吳　宗  玲
中      華      民      國　    九十一     年    十一     月   二十一 　日
                                                                        Ｒ
附表：
┌──┬─────────┬─────────────────┐
│編號│日期              │金額（新台幣）                    │
├──┼─────────┼─────────────────┤
│一  │八十四年二月七日  │二百九十八萬九千零一元            │
├──┼─────────┼─────────────────┤
│二  │八十四年三月三十日│一百萬元                          │
├──┼─────────┼─────────────────┤
│三  │八十四年五月十日  │二千八百一十二萬五千五百二十四元  │
├──┼─────────┼─────────────────┤
│四  │八十四年六月九日  │五百三十四萬八千七百零六元        │
├──┼─────────┼─────────────────┤
│五  │八十四年六月九日  │三萬八千九百六十八元              │
├──┼─────────┼─────────────────┤
│六  │八十四年十月三十日│二百四十萬九千二百四十一元        │
├──┼─────────┼─────────────────┤
│七  │八十四年十二月二十│七百二十萬零九百二十五元          │
│    │八日              │                                  │
├──┼─────────┼─────────────────┤
│八  │八十四年十二月三十│一千一百九十五萬元                │
│    │一日              │                                  │
├──┼─────────┼─────────────────┤
│九  │八十五年一月三十一│四百一十五萬二千八百二十二元  │
│    │日                │                                  │
└──┴─────────┴─────────────────┘
      　　　　　　　　　　　　　　　　　　　　　　　　　　　Ｒ
